臺北高等行政法院判決
110年度訴字第1288號
111年10月13日辯論終結
原      告  社團法人臺灣省國際獅子會第七聯合會

代  表  人  楊友仁                                
訴訟代理人  李明海  律師
            梁鈺府  律師
            陳俊愷  律師
被      告  內政部                               
代  表  人  徐國勇（部長）
訴訟代理人  葉昭宏              
            黃郁婷              
            鄭惠軒                    
上列當事人間人民團體法事件，原告不服行政院中華民國110年9
月23日院臺訴字第1100186235號訴願決定，提起行政訴訟，本院
判決如下：
    主  文
原告之訴駁回。
訴訟費用由原告負擔。
　　事實及理由
一、事實概要：
  ㈠原告前於民國110年3月、4月間，先後發函(代表人署名理事
    長陸Ｏ佑，以下簡稱為陸君)通知被告將於110年5月8日召開
    第28屆第1次會員代表大會及該年度第1次理監事會，報請被
    告派員列席指導。其間，被告接獲民眾陳情稱，國際獅子會
    憲章及附則委員會於110年2月25日決議，原告理事長（總監
    ）陸君因嚴重違反國際理事會之政策與程序，應立即停止職
    權，並令第一副理事長（第一副總監）楊友仁即本案原告代
    表人代理等情。被告遂以110年3月31日臺內團字第11000156
    361號函（以下稱為3月31日函）通知原告應暫停陸君執行職
    權及辦理第三副理事長（第三副總監）選舉。
  ㈡原告仍於110年5月8日召開第28屆會員代表大會，並由第二副
    理事長茆○𣉚代理主席，進行理監事選舉，當選之理監事且
    隨即召開第1次理事會、監事會，分別再選舉理事長、副理
    事長、常務理事、常務監事等，嗣於同月17日以(110)秘佑
    字第135號函檢送會議紀錄，並請被告予以核發理事長當選
    證書。經被告於110年6月24日以臺內團字第1100028907號函
    （以下稱為系爭函）檢還原告所提資料，並說明略以陸君欠
    缺召開原告各項會議之召集權，應由有權召集會員代表大會
    之理事長代理人召集會員代表大會，嗣於110年7月7日再次
    發函重申系爭函意旨。原告於110年7月1日再次發函要求被
    告核發理事長當選證書，被告則以110年7月14日函復原告仍
    依110年7月7日函辦理。原告不服系爭函，提起訴願經行政
    院決定不受理，原告乃向本院提起本件行政訴訟。
二、本件原告主張：
  ㈠原告已檢送會員大會及理監事會議紀錄、改選後之職員簡歷
    冊及負責人名冊予被告，並請求被告核備並頒發當選證書，
    即屬請求主管機關為事實行為，核屬行政訴訟法第8條之一
    般給付之訴，故被告抗辯此非行政訴訟之標的，要非可採。
  ㈡依最高行政法院105年度1月份第2次庭長法官聯席會議決議及
    105年度判字第29號判決意旨，報請主管機關核備之職員簡
    歷冊、負責人名冊、核發當選證書，主管機關依法僅得作形
    式審査，如其文件齊全者，即應依人團法第54條規定予以核
    備與核發，主管機關依該規定並無介入人民團體自治行為而
    為實質審査之權限。是以，原告報請被告予以核備並發給當
    選證書，並無欠缺相關文件，被告依法僅得為形式審查，不
    得實質審查系爭選舉是否有違反程序等情事，故被告應予以
    核備及發給原告代表人當選證書。
  ㈢110年5月8日選舉當天，會員約有1700位出席，會員代表為48
    1位，有出席427位，出席率達9成。陸君係經原告會員代表
    大會與笫27屆第1次理事會合法選舉當選為原告笫27屆理事
    長，選舉過程合法，若對決議效力爭訟，應為民事事件審查
    權限，而非被告之權責。
  ㈣陸君為依照人民團體法（以下簡稱為人團法）「經會員大會
    」正當法律程序選出之臺灣省國際獅子會第七聯合會第27屆
    合法之理事長，且「從未」受人團法中正當法律程序罷免或
    經會員大會通過喪失會員資格而喪失理事長身份，因此自始
    至終均有合法之理事長身份，是為當然。被告若主張海外國
    際私人組織解除自身組織的區總監職務之影響，則自不當然
    影響臺灣社團法人理事長之身分得喪變更，因國際總會行為
    不可能直接產生人團法選舉罷免的效力。又會員大會選舉決
    議從未經法院撤銷、宣布選舉無效，則於獅子會聲請核發當
    選證書時，應不得進行實質審查，經形式審查應予以核備並
    核發當選證書。惟被告竟另進行實質審查增加法所無之限制
    ，甚認原告所檢附之110年5月17日之會員代表大會所出席之
    會員並非原告之會員，足徵被告之行為已屬實質審查，乃不
    符前揭決議及判決意旨。
  ㈤原告為依據人團法所設立之社團法人，其理事長、代理理事
    長(法定代理人)之權限認定，自應依人團法之相關規定為之
    ，國際理事會根本無從干涉原告之法定代理人權限。縱令國
    際理事會得以停止所謂「總監」之職權，亦不等同於國際理
    事會得以停止人團法所規定之「理事長」、「代理理事長」
    職權。人民團體職員異動之基礎，為會員選舉，屬於私權行
    為，人民團體之最高意思決定機關應為會員（會員代表)大
    會，其中有關理事之罷免，更應由人民團體會員（會員代表
    ）大會出席人數3分之2以上同意決議，並非國際理事會得以
    決定，國際理事會亦非原告之最高意思決定機關甚明。縱令
    原告應受國際總會指派總監之拘束，亦即縱令國際獅子會國
    際總會之總監與原告之理事長要綁定，然原告之理事長遭國
    際獅子會國際總會拔除總監資格時，依人團法及章程規定，
    仍須由會員代表大會決議通過罷免理事長，原告之理事長始
    喪失其權限，以符合人團法之正當法律程序。況章程並無規
    定國際獅子會國際總會有此權限，且會員之除名應依上開章
    程第11條規定須經會員代表大會決議通過，其會籍始予以除
    名。甚者，依原告章程第20條規定選舉或罷免常務理事、理
    事長，亦須經理事會之決議，而非一經拔除總監即自動生效
    為非原告之理事長。被告為人團法之主管機關，對於人團法
    正當法律程序理應依法行政、知之，詎料被告在未依人團法
    第58條撤免原告理事長，且原告理事長亦未經合法罷免之情
    況下，被告竟誤以為原告之理事長經國際總會拔除總監即自
    動生效喪失理事長權限，顯然違反人團法之規定甚明等情。
    並聲明求為判決：①被告應依檢送會議紀錄函檢送之職員簡
    歷冊、負責人名冊予以核備。②被告應核發楊友仁為原告之
    理事長當選證書。③訴訟費用由被告負擔。
三、被告則以：
  ㈠依最高行政法院105年1月份第2次庭長法官聯席會議決議意旨
    ，系爭函係被告針對原告第28屆第1次會員代表大會相關程
    序疑有未符人團法相關規定所為之輔導及說明，並非行政處
    分，亦非行政訴訟標的。又人民團體相關法規僅於社會團體
    許可立案作業規定第17點規定，社會團體應於成立後檢具會
    議紀錄、章程、簡歷冊及「申請理事長當選證書資料表」等
    ，報請主管機關核准立案，並發給立案證書及圖記；而人民
    團體立案後，續依人團法第54條規定，於選任職員簡歷冊或
    負責人名冊異動後，應報請主管機關核備，上開法規並未規
    範成立後之社會團體須申請理事長當選證書或有主管機關應
    核發理事長當選證書之規定。原告依行政訴訟法第8條向被
    告提起給付訴訟，惟就前開庭長法官聯席會議決議，主管機
    關就人民團體所報選任職員簡歷冊之「核備」，為知悉送件
    之觀念通知，對該等職員之選任，未賦予任何法律效果，又
    人團法規並無規範主管機關應發給所轄人民團體理事長當選
    證書，故本案並無因公法上原因發生財產上之給付或請求作
    成行政處分以外之其他非財產上之給付之事項，非屬給付訴
    訟之範疇。
  ㈡原告為依人團法等相關規定立案之國際性社會團體，其會務
    運作應按人團法規及國際總會等相關規定辦理，此為原告章
    程第1條及第10條第2款第1目亦有明定。復依據督導各級人
    民團體實施辦法第4條及人民團體選舉罷免辦法第5條、第21
    條規定，人民團體之理事、監事於任期屆滿前1個月召開會
    員（會員代表）大會進行改選，且須於開會及選舉15日前召
    開理事會審定會員（會員代表）名冊、註記會員權利，並提
    供會員閱覽，續依人團法第25條規定由理事長召集會員（會
    員代表）大會選舉理事、監事。被告依人團法第3條規定為
    原告之會務主管機關，本應依職權輔導原告依上開法定程序
    進行改選：
　　⒈原告理事長（總監）陸君於110年2月26日經國際總會通知
      停止職權，其理事長職務應依章程規定由第1副理事長（
      第1副總監）代理之，惟原告仍以陸君為理事長署名，於1
      10年3月30日發出開會通知召開第28屆第1次會員代表大會
      。原告明知陸君無法行使職權，卻未有任何補正措施而依
      原訂期程於110年5月8日召開會員代表大會辦理選舉。爰
      原告第28屆第1次會員代表大會之召集依其所報資料不符
      法定程序。
　　2.復依據督導各級人民團體實施辦法第4條及人民團體選舉
      罷免辦法第5條規定，由理事會確認會員（會員代表）「
      資格之有效性」及「是否有選舉、被選舉之權利」為辦理
      選舉前之法定程序，且為召開會員（會員代表）大會及辦
      理選舉之基礎。原告遭陳情會議當日之出席者非原告之會
      員代表，雖經原告於110年5月20日函復說明會議當日之出
      席者與會員代表名冊相符，惟其未提出依法審定會員代表
      名冊之佐證資料，爰原告併同會議通知所附會員代表名冊
      之有效性仍有待商榷。因原告所報會員代表大會等資料於
      法尚有疑義，被告實難僅憑所報文件核備簡歷冊並核發理
      事長當選證書。
  ㈢最高行政法院105年1月份第2次庭長法官聯席會議決議未針對
    形式審查加以定義；而最高法院96年度第5次刑事庭會議決
    議略謂，主管機關對於公司設立、變更、解散登記或其他登
    記事項之申請，經形式審查認為其有「違反本法（公司法）
    」或「不合法定程式」者，應令其改正。雖人民團體主管機
    關就團體所報選任職員簡歷冊之「核備」不同於公司登記事
    項，惟有關人民圑體之會議及選舉程序等「形式審查」之定
    義仍應參酌上開決議，主管機關應就團體所報文件「是否有
    違反人團法規」或「不合程式」進行形式審查。被告係依職
    權調查原告所報會議資料，因會議召集不合法，且未檢附審
    定會員代表名冊之理事會議紀錄，及將名冊提供會員閱覽之
    佐證資料，於法尚有疑義，被告以系爭函及110年7月14日台
    內圑字第1100035807號函檢還原告所報資料並輔導其補正，
    洵屬有據等語，資為抗辯。並聲明求為判決：①駁回原告之
    訴。②訴訟費用由原告負擔。
四、本件原告以陸君為代表人，於108年3月30日通知被告將於5
    月8日召開會員代表大會，經被告以3月31日函回復陸君應停
    止職權並由他人代理，原告仍於108年5月8日召開會員代表
    大會並選舉理監事與理事長，嗣先後發函要求被告核備選舉
    結果並核發當選證書予該會議選出之楊友仁，被告則以系爭
    函回覆陸君無會議召集權，應由有召集權人召集開會改選等
    ，後又以108年7月7日、7月14日發函重申系爭函意旨。原告
    不服，經訴願不受理後提起本件行政訴訟之情，有原告110
    年3月30日（110）第117號函（本院卷第39頁至第52頁）、1
    10年4月13日（110）第127號函（答辯卷第3之37頁至第3-50
    頁）、被告110年3月31日函（答辯卷第2之1、第2之2頁）、
    原告110年5月17日（110）秘佑字第135號函（本院卷第21頁
    至第38頁）、110年7月1日（110）秘代仁字第001號函（答
    辯卷第8-3頁至第8-53頁）、被告系爭函（本院卷第17、18
    頁）、110年7月7日臺內團字第1100033156號函（答辯卷第7
    之1、第7之2頁）、110年7月14日臺內團字第1100035807號
    函（本院卷第19、第20頁）、訴願決定（本院卷第295頁至
    第299頁）等卷內可稽，兩造就此部分事實且為一致陳述，
    可為裁判基礎。原告主張110年5月8日會員代表大會選舉過
    程合法，事後亦備齊文件向被告申請核備並核發當選證書，
    被告不應實質審查原告當時代表人身分爭議，而應於形式審
    查後核備並核發選證書。被告則以對人民團體之核備僅屬觀
    念通知，並未賦予任何法律效果，且人團法規亦無應發給人
    民團體理事長當選證書之規範，原告並無公法上請求權；又
    原告既經陳情其代表人無會員大會召集權，被告對原告所陳
    報文件進行形式審查以判斷是否有違反人團法規、不合程式
    ，並據以輔導原告補正，並無違誤等語置辯。故本件應予審
    究者，當為原告是否有請求被告核備及核發理事長當選證書
    之主觀公權利？被告以系爭函檢還原告所提資料並命補正，
    是否有違誤？
五、本院之判斷：
  ㈠我國行政訴訟基本上係以保障主觀公權利為其功能取向，以
    落實憲法第16條保障人民訴訟權，使人民權利受侵害時，均
    得依法定程序提起訴訟接受公平審判的訴訟制度。故行政訴
    訟法第2條雖規定，公法上之爭議，除法律別有規定外，均
    得依本法提起行政訴訟。但行政訴訟既屬保障人民主觀權益
    之救濟程序（行政訴訟法第1條立法宗旨參照），則除法律
    有特別規定而例外有限開放之維護公益訴訟（行政訴訟法第
    9條參照）者外，行政訴訟法上其他訴訟種類，包括含不服
    行政處分之撤銷訴訟、確認行政處分違法訴訟、課予義務訴
    訟，或一般給付訴訟、一般確認訴訟等，均以原告有主觀公
    權利受損害為前提，方有提起訴訟，利用此程序救濟其權利
    之訴訟權能。至關於訴訟權能的判斷，參酌司法院釋字第46
    9號解釋理由書意旨，次依具體個案而定，如法律明確規定
    特定人得享有權利，或對符合法定條件而可得特定之人，授
    予向行政主體或國家機關為一定作為之請求權者，其規範目
    的在於保障個人權益，固無疑義；如法律雖係為公共利益或
    一般國民福祉而設之規定，但就法律之整體結構、適用對象
    、所欲產生之規範效果及社會發展因素等綜合判斷，可得知
    亦有保障特定人之意旨時，則個人主張其權益因國家作為或
    不作為而受損害者，亦應許其依法請求救濟，即承認其有主
    觀公權利受損害，而具訴訟權能。是以，如法律規範目的僅
    在保障一般人之公共利益，且經綜合判斷結果亦不足以認為
    有保障特定人之意旨，即難認個人得主張有主觀公權利受損
    害，自無訴訟權能可言。
  ㈡次按行政訴訟法第8條第1項規定：「人民與中央或地方機關
    間，因公法上原因發生財產上之給付或請求作成行政處分以
    外之其他非財產上之給付，得提起給付訴訟。因公法上契約
    發生之給付，亦同。」可知，人民如係請求作成行政處分以
    外之其他非財產上之給付，包括作為、不作為或容忍，應依
    同法第8條第1項規定提起給付訴訟。而人民請求行政機關為
    行政實施行為，如係請求為公法上事實行為，則行政機關所
    為無法辦理之復函，僅屬意思通知性質，不發生法律上之效
    果，並非行政處分，人民如不服，應提起行政訴訟法第8條
    第1項之一般給付訴訟請求救濟。
  ㈢再按「人民團體中職員（理監事）透過會員選舉產生（人團
    法第17條參照），屬於私權行為，並為團體自治之核心事項
    。有所異動時，依人民團體法第54條應將職員簡歷冊報請主
    管機關『核備』，徵諸其立法意旨，係為使主管機關確實掌握
    團體動態，並利主管機關建立資料，核與異動原因（選舉）
    是否因違法而無效或得撤銷無涉。故報請案件文件齊全者，
    經主管機關核備時，僅係對資料作形式審查後，所為知悉送
    件之人民團體選任職員簡歷事項之觀念通知，對該等職員之
    選任，未賦予任何法律效果，並非行政處分。」復有最高行
    政法院105年1月份第2次庭長法官聯席會議決議意旨可參。
  ㈣憲法第14條保障人民有結社之自由，其「旨在保障人民為特
    定目的，以共同之意思組成團體並參與其活動之權利，並確
    保團體之存續、內部組織與事務之自主決定及對外活動之自
    由等。結社自由除保障人民得以團體之形式發展個人人格外
    ，更有促使具公民意識之人民，組成團體以積極參與經濟、
    社會及政治等事務之功能。」司法院釋字第644號解釋理由
    對此已有闡明，同院釋字第724號解釋理由亦認：「憲法第1
    4條結社自由規定，不僅保障人民得自由選定結社目的以集
    結成社、參與或不參與結社團體之組成與相關事務，並保障
    由個別人民集合而成之結社團體就其本身之形成、存續及與
    結社相關活動之推展，免受不法之限制（本院釋字第479號
    解釋參照）。…人民團體理事、監事之選任及執行職務，涉
    及結社團體之運作，會員結社理念之實現，以及理事、監事
    個人職業自由之保障。對人民之上開自由權利加以限制，須
    以法律定之或經立法機關明確授權行政機關以命令訂定，始
    無違於憲法第23條之法律保留原則（本院釋字第443號解釋
    參照）。」另依98年12月10日施行之「公民與政治權利國際
    公約及經濟社會文化權利國際公約施行法」（下稱兩公約施
    行法）第2條規定，聯合國1966年公民與政治權利國際公約
    （下稱公政公約）所揭示保障人權之規定，具有國內法律之
    效力。而公政公約第22條第1項、第2項規定（見附錄2）也
    揭示：「人人有自由結社之權利……」、「除依法律之規定，
    且為民主社會維護國家安全或公共安寧、公共秩序、維護公
    共衛生或風化、或保障他人權利自由所必要者外，不得限制
    此種權利之行使……」之旨。人團法固然是由立法機關直接以
    法律所定對人民行使結社自由之限制，但：
　　⒈參照人團法第17條規定：「（第1項）人民團體均應置理事
      、監事，就會員（會員代表）中選舉之，其名額依左列之
      規定……（第2項）前項各款理事、監事名額在3人以上者，
      得分別互選常務理事及常務監事，其名額不得超過理事或
      監事總額之3分之1；並由理事就常務理事中選舉1人為理
      事長，其不設常務理事者，就理事中互選之。常務監事在
      3人以上時，應互推1人為監事會召集人。」、第25條第1
      項規定：「人民團體會員（會員代表）大會，分定期會議
      與臨時會議二種，由理事長召集之。」、第54條規定：「
      人民團體經核准立案後，其章程、選任職員簡歷冊或負責
      人名冊如有異動，應於30日內報請主管機關核備。」故人
      民團體均應置理事、監事，並就會員（會員代表）中選舉
      之，理事間並得選出理事長，而人民團體會員大會由理事
      長召集之；且人民團體經會員大會選舉出新任職員或負責
      人，及應於30日內報請主管機關核備。
　　⒉然而，綜觀人團法本身之規定，並未制定主管機關核備人
      民團體新選任出職員或負責人時，所應考量之要件，該法
      僅於同法第66條規定，授權中央主管機關訂定選任職員之
      選舉罷免之辦法，換言之，人團法也未以法律明確授權主
      管機關訂定有關人民團體選出新任職員或負責人時，主管
      機關核備之審查要件的行政命令。而人民團體職員之選任
      ，無疑是人民團體對其組織規劃的自主決定權之核心，對
      此種權利，非經法律或法律授權訂定之命令，不得限制。
      縱有限制，亦須符合比例原則。據此，人團法第54條規定
      選任職員歷簡冊（理監事）須送主管機關「核備」，基於
      合憲性解釋考量，不宜解為具有審查權之核定性質，以避
      免主管機關藉核備之名，為核定之實，就職員之選任為實
      質審查，事前或事後過度介入結社團體之運作，而有抑制
      結社自由之效果，導致違憲之虞。再者，人民團體職員異
      動之基礎，為會員選舉，屬於私權行為，本質上不應將其
      效力要件委由行政機關定奪﹔如有糾紛，所涉者亦為私權
      之確認，乃為司法機關職權，當事人循訴訟程序取得確定
      判決後，主管機關再據以辦理即可。苟謂主管機關對人民
      團體職員異動之「核備」，乃具有審查權，且為該事項之
      法定效力，勢必使行政權侵入私權之形成，而造成權利體
      系之紊亂。（最高行政法院105年度判字第100號判決意旨
      參照）
六、綜上所述，原告提起本件一般給付之訴，雖主張其已備齊相關文件，被告經形式審查後即應依照人團法第54條規定核備並核發當選證書云云，然人團法第54條既未賦予一般人民得向行政機關請求依照其申請核備並核發當選證書的公法上請求權，原告訴請判決如其聲明所示，為無理由，應予駁回。
七、本件事證已臻明確，兩造其餘攻擊防禦方法及陳述，經本院
    審酌後認與判決結果不生影響，爰不予一一論述，附此敘明
    。
據上論結，本件原告之訴為無理由，依行政訴訟法第98條第1項
前段，判決如主文。
中　　華　　民　　國　　111 　年　　11　　月　　10　　日
                    臺北高等行政法院第七庭
                              審判長法  官　鍾  啟  煌
                                    法  官　林  淑  婷
                              　　　法  官　吳  坤  芳
一、上為正本係照原本作成。
二、如不服本判決，應於送達後20日內，向本院提出上訴狀並表
    明上訴理由，如於本判決宣示後送達前提起上訴者，應於判
    決送達後20日內補提上訴理由書（須按他造人數附繕本）。
三、上訴時應委任律師為訴訟代理人，並提出委任書。（行政訴
    訟法第241條之1第1項前段）
四、但符合下列情形者，得例外不委任律師為訴訟代理人。（同
    條第1項但書、第2項）
得不委任律師為訴訟代理人之情形 所  需  要  件 ㈠符合右列情形之一者，得不委任律師為訴訟代理人　 1.上訴人或其法定代理人具備律師資格或為教育部審定合格之大學或獨立學院公法學教授、副教授者。 2.稅務行政事件，上訴人或其法定代理人具備會計師資格者。 3.專利行政事件，上訴人或其法定代理人具備專利師資格或依法得為專利代理人者。 ㈡非律師具有右列情形之一，經最高行政法院認為適當者，亦得為上訴審訴訟代理人 1.上訴人之配偶、三親等內之血親、二親等內之姻親具備律師資格者。 2.稅務行政事件，具備會計師資格者。 3.專利行政事件，具備專利師資格或依法得為專利代理人者。 4.上訴人為公法人、中央或地方機關、公法上之非法人團體時，其所屬專任人員辦理法制、法務、訴願業務或與訴訟事件相關業務者。 是否符合㈠、㈡之情形，而得為強制律師代理之例外，上訴人應於提起上訴或委任時釋明之，並提出㈡所示關係之釋明文書影本及委任書。  
中　　華　　民　　國　　111 　年　　11　　月　　10　　日
                                    書記官  何  閣  梅